臺灣臺中地方法院民事判決 
                                    110年度中簡字第3529號
原      告  張素娟
訴訟代理人  方振偉
被      告  黃品薰

上列當事人間請求調整租金事件，於民國111年5月4日言詞辯論
終結，本院判決如下：
    主      文
原告之訴駁回。
訴訟費用由原告負擔。
    事實及理由
一、按訴狀送達後，原告不得將原訴變更但請求之基礎事實同一
    者或不甚礙被告之防禦及訴訟之終結者，不在此限。民事訴
    訟法第255條第1項第2、7款，定有明文。原告起訴請求被告
    應調整民國107年、108年、109年、110年其後每年之租金；
    及返還溢繳之租金新台幣（下同）8564元。嗣於審理中輾轉
    減縮其聲明，並變更其聲明如後述，均本於民法第442條規
    定，其基礎事實同一，且不甚礙被告之防禦及訴訟之終結，
　　合於前開規定，應予准許，合先敘明。
二、原告主張：緣坐落台中市○○區○○段00000地號土地（下稱系
    爭土地）被告於103年12月27日取得所有權。而系爭土地上
    之建物為門牌號碼（下同）：台中市○○區○○路000○0號7層樓
    建物，其中台中市○○區○○路000○0號2樓（即台中市○○區○○段
    0000○號建物，下稱系爭3411號建物）及台中市○○區○○路000
    ○0號3樓（即台中市○○區○○段0000○號建物，下稱系爭3410號
    建物），均係由原告於95年2月16日經法院拍賣程序而取得
    所有權。系爭3410、3411號建物於興建時，固經當時系爭土
    地之所有權人即訴外人蔡火傳出具「土地使用權同意書」而
    合法建築並取得使用執照，然兩造之前手間並無建物所有權
    人得永久無償使用系爭土地之合意，經被告起訴請求給付租
    金，經鈞院於108年3月22日以106年度訴字第2511號民事判
    決認定兩造間應類推適用民法第425條之1規定，雙方存有法
    定不定期租賃關係，據租用基地建築房屋，依土地法第105
    條準用同法第97條規定，以不超過土地及其建築物申報總價
    額年息10%為限。而土地法第97條第1項所謂之土地價額，依
    同法施行法第25條規定係指法定地價，且依土地法第148條
    規定，土地所有權人依土地法所申報之地價為法定地價。又
    按基地租金之數額，除以基地申報地價為基礎外，尚須斟酌
    基地之位置，工商業繁榮之程度，承租人利用基地之經濟價
    值及所受利益等項，並與鄰地租金相比較，以為決定（最高
    法院68年臺上字第3071號判例意旨參照）。以系爭土地之面
    積為121平方公尺，以102年申報地價為每平公尺為7524元，
    105年1月申報地價為每平方公尺13642.4元，並以系爭土地
    面臨寧夏路，附近有學校，交通便利等情，審酌系爭土地之
    位置、經濟價值等情，認為本件原告占用系爭土地之每年租
    金，按申報地價10%計算。除判決本件原告自103年12月27日
    起至106年7月24日止應給付相當於租金之不當得利計9萬675
    8元予被告（註：該判決主文第1項）外，本件原告並應給付
    自該案起訴狀繕本送達翌日（即106年8月17日）起至系爭34
    10、3411號建物之滅失日止，應按年給付原告共4萬7164元
    之租金（即每年每戶各2萬3582元）（註：該判決主文第2、
    3項）【即⑴被告張素娟應自106年8月17日起至坐落台中市○○
    區○○段000○0地號土地上建號台中市○○區○○段0000號建物（
    門牌號碼台中市○○區○○路000○0號3樓）之滅失日止，按年給
    付原告2萬3582元。⑵告張素娟應自106年8月17日起至坐落台
    中市○○區○○段000○0地號土地上建號台中市○○區○○段0000號
    建物（門牌號碼台中市○○區○○路000○0號2樓）之滅失日止，
    按年給付原告2萬3582元。】（註：嗣於108年5月9日駁回本
    件原告之上訴確定）。經查，系爭土地之申報地價逐年調降
    為每平方公尺1萬1849元（註：判決當時為1萬3642.4元）及
    最近一期之申報地價為每平方公尺7381元（註：本院110年
    度補字第1596號卷第21頁），申報地價每二年調整一次，爰
    依民法第442條之規定，請求調整租金為每戶1萬2759元（計
    算式：121×7381×1/7×10＝12759）。訴之聲明：系爭3410號
    、3411號建物之租金應調整為每年度各1萬2759元。
三、被告則以，伊均按上開判決收取租金，原告並無溢繳等語為
    辯。答辯聲明：原告之訴駁回。
四、按除別有規定外，確定之終局判決就經裁判之訴訟標的，有
    既判力。民事訴訟法第400條第1項，定有明文。而該條項規
    定確定判決之既判力，惟於判決主文所判斷之訴訟標的，始
    可發生。若訴訟標的以外之事項，縱令與為訴訟標的之法律
    關係有影響，因而於判決理由中對之有所判斷，除同條第二
    項所定情形外，尚不能因該判決已經確定而認此項判斷有既
    判力（最高法院101年度台上字第299號民事裁判要旨參照)
    。是以，原告對被告應付之租金給付金額自106年8月17日起
    為每戶幣2萬3582元，雖該判決係審酌系爭土地申報地價之
    數額以為認定，然自不得以判決後申報地價之高低，而變更
    該主文所示之金額，核先敘明。經查，被告自陳其依上開判
    決主文所示金額繳款至110年12月31日，則於該日以前，自
    無溢繳可言。又不定期限之不動產租賃，因其價值之昇降，
    當事人固得依民法第442條規定增減租金，惟必須聲請法院
    為之，換言之，欲增減其租金之當事人，應訴求法院為增減
    租金之形成判決而後可，非謂當事人逕向相對人為增減之意
    思表示，即生增減租金之效力，如非經法院為形成判決者，
    其租金自仍按原約定而為給付(最高法院69年度台上字第290
    1號民事裁判要旨參照)。是以，民法第442條之訴訟為形成
    之訴，須經法院判決確定始生變更之效力，當事人原告不得
    自行依該條主張租金已減少。是以，於110年12月31日前即
    無原告所謂依民法第442條調降租金為每年每戶為1萬2759元
    可言，次予敘明。
五、次按，租賃物為不動產者，因其價值之昇降，當事人得聲請
    法院增減其租金。但其租賃定有期限者，不在此限。民法第
    442條，固定有明文。而查，基地租金數額之調整，除以基
    地申報地價為基礎外，尚須斟酌基地之位置、工商業繁榮之
    程度、承租人利用基地之經濟價值及所受利益，並與鄰地租
    金比較等項，土地價值之昇降，並非增減租金之唯一斟酌事
    項。以故，倘以申報地價之一定比例定其租金額，而基地因
    工商繁榮，基地價值顯著提高，原約定之比例，顯不相當，
    而當事人對於調整租金額之計算比例又有爭執時，不定期租
    賃之出租人非不得依民法第442條規定，訴請法院調整計算
    租金之比例，以維公平（最高法院87年度台上字第1133號民
    事裁判要旨參照)。經查，自110年下半度起即有通貨澎脹之
    現象，迄今生活資源萬物皆漲，尤以不動產之價格幅度為大
    ，租金亦緊跟調漲，未見有因申報地價調降而滅少租金之情
    事，此為眾所週知之事實。經查，原告並未提出任何之證據
    ，證明系爭土地之價值有明顯降低，僅據申報地價之調降，
    自不足為此證明。況依上開判決所示系爭2建物，每年之租
    金2萬3582元，計每月之租金僅為接近1200元，以目前之市
    價尚屬偏低，亦無不公平可言。是原告依民法第442條規定
    主張自111年1月1日起依每年每戶調整租金為1萬2759元 ，
    於法自有未合，洵屬無據。　　
六、綜上(四) (五)所述，原告求為調降年租金為每戶各1萬2759
    元，為無理由，應予以駁回。　　
七、據上結論，本件原告之訴為無理由，依民事訴訟法第78條，
    判決如主文。
中　　華　　民　　國　　111  　年　　6 　　月　　1　　日
                      臺灣臺中地方法院臺中簡易庭
                                  法　官　陳添喜

以上正本係照原本作成。
如不服本判決，應於送達後20日內，向本院提出上訴狀並表明上
訴理由，如於本判決宣示後送達前提起上訴者，應於判決送達後
20日內補提上訴理由書（須附繕本）。如委任律師提起上訴者，
應一併繳納上訴審裁判費。
中　　華　　民　　國　　111  　年　　6 　　月　　1　　日

                                  書記官　黃舜民